臺灣高等法院刑事判決
110年度上訴字第3746號
上  訴  人  
即  被  告  廖○娟（真實姓名、年籍詳卷）
選任辯護人  黃重鋼律師
            鍾儀婷律師
上列上訴人即被告因家暴傷害致死案件，不服臺灣桃園地方法院
109年度訴字第1341號，中華民國110年9月10日第一審判決（起
訴案號：臺灣桃園地方檢察署109年度偵字第24775號），提起上
訴，本院判決如下：
    主  文
原判決撤銷。
廖○娟對於未滿十八歲之人，施以凌虐，因而致人於死，處有期
徒刑拾壹年陸月。
    犯罪事實
ㄧ、廖○娟係宋○涵（民國107年10月生，真實姓名、年籍詳 卷）
    生母，自109年6月27日起共同居住在桃園市平鎮區住處（地
    址詳卷，下稱平鎮住處），與之具有家庭暴力防治法第3條
    第3款家庭成員關係，竟基於對未滿十八歲之人施以凌虐之
    犯意，而為下列行為：
  ㈠廖○娟於109年6月27日至同年8月19日間，在平鎮住處，多次
    持愛的小手、鞋拔或徒手毆打宋○涵，致宋○涵受有全身多處
    瘀傷、挫傷及左前臂骨折之傷害，而施以凌虐，並有三次令
    宋○涵自深夜11時起，長時間罰站至凌晨4時止，以此方式，
    影響宋○涵身心健全發展。
  ㈡廖○娟於109年7月8日某時許，在平鎮住處，以吹風機熱風吹
    燙宋○涵頭皮，造成宋○涵頭皮局部紅腫流膿，而施以凌虐。
  ㈢廖○娟主觀上雖無致宋○涵於死之故意及預見，然客觀上能預
    見宋○涵為未滿2歲之稚齡幼兒，身體結構仍在發育中，頭部
    更是脆弱部位，若受重擊，可能導致死亡之結果，仍於109
    年8月19日前某日，在平鎮住處，因宋○涵不配合更換尿布（
    拉拉褲），即徒手推宋○涵，使原本站立之宋○涵直接仰躺倒
    地，頭部撞擊磁磚地面，造成宋○涵頭部（枕頂部）外傷致
    顱內出血，且未送醫救治，而施以凌虐。宋○涵遭廖○娟凌虐
    ，於109年8月19日晚間7時許，因體力不支俯倒在地（前額
    受傷部分詳後述），經廖○娟報警送醫急救，宋○涵到院前心
    跳停止，經診斷有顱內出血、左前臂骨折、全身多處瘀傷及
    挫傷（頭部、頸部及四肢）之傷害，延至109年9月10日上午
    9時35分許，仍因頭頸部外傷、顱內出血及腦脊髓損傷引發
    中樞神經衰竭，不治死亡。
二、案經桃園市政府訴由桃園市政府警察局平鎮分局移送臺灣桃
    園地方檢察署檢察官偵查起訴。
　　理  由
壹、程序部分：
一、兒童及少年福利與權益保障法第69條第1項第1款、第4款、
    第2項規定：宣傳品、出版品、廣播、電視、網際網路或其
    他媒體對下列兒童及少年不得報導或記載其姓名或其他足以
    識別身分之資訊：遭受第49條或第56條第1項各款行為。
    為刑事案件、少年保護事件之當事人或被害人。行政機關及
    司法機關所製作必須公開之文書，除前項第三款或其他法律
    特別規定之情形外，亦不得揭露足以識別前項兒童及少年身
    分之資訊。本案被害人宋○涵係107年10月生，為未滿2歲之
    兒童，依前揭規定，本判決自不得揭露足資識別其身分之資
    訊，合先敘明。
二、證據能力：
　　本件認定犯罪事實所引用之證據，皆無證據證明係公務員違
    背法定程序所取得，又檢察官、被告廖○娟及辯護人於本院
    準備程序、審理時同意作為證據（本院卷第159至163、238
    至243頁），復經審酌該等證據製作時之情況，尚無顯不可
    信與不得作為證據之情形，亦無違法不當與證明力明顯過低
    之瑕疵，且與待證事實具有關聯性，認為以之作為證據應屬
    適當，依刑事訴訟法第158條之4反面解釋及第159條之5規定
    ，認均有證據能力。　　 　　
貳、實體部分：
ㄧ、認定犯罪事實之證據及理由：
　　訊據被告矢口否認有何凌虐致死犯行，辯稱：犯罪事實ㄧ㈠部
    分，被告以愛的小手、鞋拔或徒手拍打宋○涵手腳，僅有表
    面瘀傷，均非嚴重傷害，並非不可接受之管教行為，更不致
    造成骨折，其左前臂骨折可能是某次從高腳兒童椅跌落，當
    時被告與配偶檢查均無明顯傷勢，即便專業醫師自外觀觀察
    都未能發現，被告實非明知宋○涵骨折故意不予送醫；又宋○
    涵罰站時被告是全程陪同，中間有休息、喝水，最長不超過
    4小時，旨在矯正宋○涵行為，且是與配偶討論後決定採取之
    處罰方式，應屬合理管教，為依法令之行為而得阻卻違法。
    犯罪事實ㄧ㈡部分，被告同時照顧二名子女洗澡，讓宋○涵自
    己拿吹風機吹頭髮，未注意宋○涵燙傷自己頭皮，翌日上午
    被告發現其頭皮起水泡，立即通知配偶將之送醫，當時宋○
    涵即將於109年7月18日擔任花童，被告絕不可能故意燙傷宋
    ○涵頭皮。犯罪事實ㄧ㈢部分，某次被告幫宋○涵換尿布（拉拉
    褲），宋○涵不乖亂動，為命其站好，點了宋○涵肩膀一下，
    剛好宋○涵抬腳，因而重心不穩跌倒，此為被告過失，當下
    立即幫宋○涵擦藥，並非凌虐。本件宋○涵死亡原因究為「意
    外」或「他殺」，依法務部法醫研究所出具報告為「未確認
    」，不能僅以檢察官於相驗紀錄記載「他殺」之判斷，即免
    除檢察官舉證責任，本案既不能排除宋○涵頭部外傷是意外
    造成，依罪證有疑利於被告原則，不能認定被告犯罪。況且
    犯罪事實欄一㈠、㈡部分均不足導致宋○涵死亡結果之發生，
    被告當無預見該等行為有致宋○涵於死之可能性。被告初為
    人母，以人工生殖方式，歷經辛苦，喜獲一對龍鳳胎，為此
    辭去工作專心在家育兒，費盡心思，對兒女同等關愛，因求
    好心切固然較為嚴厲，但絕不可能凌虐宋○涵云云。經查：
　㈠被告與配偶宋○煒於107年10月生育有宋○昂、宋○涵之龍鳳胎
    ，原將宋○涵託付宋○煒雙親照顧，直至109年6月27日將之接
    回平鎮住處同住，被告為二名子女日間照顧者之事實，業據
    被告於警詢、偵查、羈押訊問、原審審理時供述在卷（臺灣
    桃園地方檢察署109年度偵字第24775號偵查卷宗【下稱偵卷
    】第47至57、201至255、277至285頁，原審卷㈠第50頁），
    此部分核與證人宋○煒於警詢、偵查及原審審理時具結證述
    之情節相符（偵卷第21至34、239至245頁、原審卷㈠第231至
    265頁），此情首堪認定。
　㈡被告於109年6月27日至同年8月19日間，在平鎮住處，持愛的
    小手、鞋拔或徒手毆打宋○涵，造成宋○涵全身多處瘀傷、挫
    傷及左前臂骨折之傷害，並有三次令宋○涵自深夜11時起罰
    站至凌晨4時止：
　⒈被告於警詢、偵查、原審及本院審理時坦承：把宋○涵接回同
    住這一個半月間，我有用愛的小手、鞋拔或徒手打宋○涵，
    宋○涵身體明顯傷勢是我體罰造成，後來我與先生討論後決
    定不要用打的，改用罰站的方式，我曾經有三次讓宋○涵罰
    站到凌晨，有二、三次罰站5至6小時，大約從晚上11、12點
    到凌晨4、5點，後來罰站時間都在2小時以內等語（偵卷第5
    7、255、280頁、原審卷㈠第48、52、121、122頁、本院卷第
    248頁），與證人宋○煒於警詢、檢察官訊問及原審審理時結
    證：109年6月我們把宋○涵接回住處，由被告全職帶兩個小
    孩，宋○涵如果有不服管教情事，大部分是由被告責罰，我
    於109年6、7月間曾親眼看過被告持鞋拔與愛的小手打宋○涵
    雙手前臂及大腿一次，其他是被告跟我說的，我看到的那次
    被告打的聲音很大，那樣的力道打大人應該也會痛；宋○涵
    手腳每星期會出現一、兩個新傷，通常是瘀青或小傷，這麼
    常的受傷頻率，相對的宋○昂卻比較少受傷，所以我有懷疑
    過這些傷勢由來，就詢問被告，被告的說法是有些傷是他用
    愛的小手、鞋拔打的，有些是宋○涵不熟悉環境，而且容易
    跌倒造成的，既然被告這樣說，我就相信她，不過我看到被
    告打宋○涵那次後，有與被告溝通改成罰站的方式，並且將
    鞋拔、愛的小手丟掉；被告讓宋○涵罰站一個禮拜應該有兩
    到三次，有幾次時間蠻長的，我知道最長的一次應該有4個
    小時左右，那次是在凌晨要睡覺的時候，我有跟被告說這樣
    太久，之後就縮短到2小時以內等語（偵卷第21至34、239至
    245、391至394頁、原審卷㈠第229至266頁），互核並無二致
    ，且有被告與宋○煒之LINE對話紀錄可參（原審對話紀錄卷
    ），堪認被告前揭自白與事實相符。
　⒉而宋○涵於109年8月19日轉送林口長庚醫院救治，經診斷有左
    前臂（橈骨及尺骨）陳舊性骨折、全身多處（頭部、頸部及
    四肢）瘀傷及挫傷，有林口長庚醫院診斷證明書、衛福部兒
    少保護區域整合中心計畫個案評估報告表、林口長庚醫院11
    0年3月30日長庚院林字第1091251480號函附卷可資佐證（偵
    卷第79、301頁、臺灣桃園地方檢察署109年度相字第1491號
    相驗卷宗【下稱相卷】第27頁、原審卷㈠第333至334 頁）。
    且宋○涵死亡後，依法務部法醫研究所解剖所見，死者左前
    臂骨折，局部切開無可見出血，全身多處瘀傷及挫傷，其中
    右前臂局部瘀傷2×2公分，右大腿上方局部瘀傷5×4.5公分，
    左膝部、左小腿局部瘀傷3×1公分，左小腿瘀傷0.8×0.7公分
    ，左足背有瘀傷痕；又因死者住院20幾天，部分外傷已復原
    ，故解剖觀察與死者入院診斷會有差異；有法務部法醫研究
    所（109）醫鑑字第1091102406號解剖報告書暨鑑定報告書
    在卷足稽（相卷第137至146頁）。復經原審函詢林口長庚醫
    院，宋○涵左前臂骨折部分依X光影像顯示，除橈骨外，附近
    尺骨亦有骨折現象，此為二處骨頭一起受傷所致，其骨折已
    癒合而有骨痂形成，理學檢查左手無皮膚腫脹現象，故可判
    斷為二至四週前之舊傷，依一般臨床經驗，兒童左手橈骨骨
    折通常原因為外傷，且應有異常疼痛、左手無力現象，未滿
    2歲幼童無法清楚表達意思，在骨折急性期，常有哭泣、吵
    鬧不安、食慾變差及患肢無法施力之表現，但宋○涵並無接
    受左手治療之病史，可高度懷疑係因不當外力施虐及不當後
    續照護所致，有林口長庚醫院110年3月30日長庚院林字第10
    91251480號函、110年5月4日長庚院林字第1100150118號函
    存卷為憑（原審卷㈠第333至334頁、原審卷㈡第37至38頁）。
    被告多次持愛的小手、鞋拔或徒手毆打宋○涵四肢，其力道
    足使僅見聞一次之宋○煒感到不妥，認有將愛的小手、鞋拔
    丟棄之必要，建議改以其他方式處罰，且所肇傷痕久久不能
    褪去，於宋○涵住院長達20日後，仍然呈現於解剖鑑定所見
    ，佐以宋○涵前開瘀傷、挫傷、骨折之受傷部位、範圍、程
    度，均符合被告以愛的小手、鞋拔或徒手以相當力道毆打宋
    ○涵四肢可能產生之傷勢，足見被告確於109年6月27日至同
    年8月19日間，在平鎮住處，持愛的小手、鞋拔或徒手毆打
    宋○涵四肢，造成宋○涵多處瘀傷、挫傷及左前臂骨折之傷害
    。
　⒊被告就犯罪事實欄一㈠部分雖以前揭情詞置辯，然查：
　①證人宋○煒於警詢、偵查、原審審理時證稱：109年7月8日宋○
    涵頭皮燙傷的事情發生前一段時間，就是109年6月剛接宋○
    涵回來的時候，有一次宋○涵在餐椅上，餐椅倒下來，地上
    有軟墊，我聽到聲音跑過去看，宋○涵扁嘴站在旁邊，左手
    腕有腫脹，但她沒有哭鬧等語（偵卷第23、24、243頁、原
    審卷㈠第241至243頁）。且依林口長庚醫院於109年8月19日
    對宋○涵左前臂拍攝X光影像顯示，其骨折已癒合且有骨痂形
    成，理學檢查左手無皮膚腫脹，可判斷應為二至四週前之舊
    傷，並應有異常疼痛、左手無力現象，在骨折急性期，未滿
    2歲幼童應有哭泣、吵鬧不安、食慾變差及患肢無法施力之
    行為表現，此經林口長庚醫院前開函文揭示在卷（原審卷㈠
    第333至334頁、原審卷㈡第37至38頁），準此，宋○涵左前臂
    骨折發生時間應在109年8月19日前二至四周即7月中旬至8月
    上旬間，與證人宋○煒所述宋○涵於109年7月8日前、109年6
    月27日後不久曾自高腳餐椅跌落一事，顯不相關，此由證人
    宋○煒於原審審理時證述：另外有一次我幫宋○涵洗澡的時候
    ，碰到她的左手，宋○涵喊痛，我看有一點腫腫的，就跟被
    告說，這和宋○涵從餐椅上掉下來是不同的時間點，是兩件
    事情等語（原審卷㈠第242至243頁），益見其然。況宋○煒並
    非平日主要照顧宋○涵之人，若非被告據實告知，實無從知
    悉宋○涵左前臂骨折係遭被告毆打所致，乃事後與被告討論
    回想，推論其骨折傷勢可能係某次從餐椅上跌落所致，自不
    足為何有利被告之認定。實則被告於羈押訊問時亦坦承：「
    （問：你是不是有在上開期間，用不知道什麼的方式有打宋
    ○涵，導致她有左前臂骨折……你可否說明?）我有用過鞋拔打
    她，也有徒手，我是在宋○涵8月19日送到長庚，醫生跟我解
    釋她有骨折狀況，我才知道她有骨折，先前我知道宋○涵左
    手有腫，但那時我不知道她是骨折。」等語（偵卷第281頁
    ），俱徵宋○涵左前臂骨折確係被告毆打造成。被告空言否
    認上情，辯稱：宋○涵之骨折傷勢可能係從高腳餐椅跌落所
    致，因無明顯傷勢，始未送醫云云，並不符實。
　②被告於警詢、原審及本院審理時供稱：宋○涵個性文靜，喜歡
    吃很多零食餅乾，她會一直跳針直到我拿餅乾給她為止，如
    果不給她，她就會賭氣，且宋○涵會挑食，正餐不吃，奶喝
    很少，一餐要換很多種副食品，我就用鞋拔管教，後來改成
    罰站等語（偵卷第49頁、原審卷㈠第51頁、本院卷第158、15
    9、246頁），由被告歷次偵審過程所為供述，除有關宋○涵
    偏食問題外，被告始終未能具體陳述宋○涵究有何必須矯正
    之偏差行為，而本件案發時，宋○涵年僅1歲10月，可獲得零
    食之時間、種類、數量等，悉為主要照顧者之被告可得輕易
    掌控，被告僅因宋○涵偏食問題，即以愛的小手、鞋拔或徒
    手猛力毆打宋○涵，致其全身多處瘀傷、挫傷、左前臂骨折
    ，甚且三度處罰宋○涵自深夜罰站至凌晨，時間長達5小時之
    久，嚴重影響兒童成長發育，妨礙宋○涵身心健全發展，遠
    逾懲戒權合理範圍，被告以其行為屬於合理管教，主張為依
    法令之行為阻卻違法，殊無可採。
　㈢被告於109年7月8日某時許，在平鎮住處，以吹風機熱風吹燙
    宋○涵頭皮，致宋○涵受有頭皮局部紅腫流膿之傷害：
　⒈宋○涵於109年7月8日晚間10時5分許，因頭皮遭吹風機熱風燙
    傷，由宋○煒送往醫院治療，經診斷其頭皮局部紅腫流膿之
    事實，業據被告於警詢、檢察官訊問、原審審理時供承在卷
    （偵卷第47至57、201至255頁、原審卷㈠第49頁），且有聯
    新國際醫院急診病歷佐卷可供參憑（偵卷第81至89頁），上
    開事實，足堪認定。
　⒉依卷附前揭病歷資料及宋○涵頭皮燙傷照片所示（偵卷第81至
    89、131頁），宋○涵遭吹風機熱風燙傷頭皮，紅腫流膿現象
    有相當之面積範圍，並有明顯泛紅出血狀況，傷勢並非輕微
    ，疼痛程度達中度等級，衡以吹風機吹出熱風溫度甚高，縱
    為成年人亦難忍受長時間以吹風機吹拂單一、局部皮膚，倘
    宋○涵自持吹風機吹頭，在熱力過度集中某處之情況下，依
    動物本能勢必立即將吹風機移開、丟棄或哭鬧求助，殊難想
    像年僅1歲10月之宋○涵自持吹風機燙傷頭皮達中度疼痛程度
    之際，竟無任何哭鬧反應。且關於宋○涵頭皮燙傷之原因，
    被告於警詢時先稱：我是要訓練宋○涵自主，所以讓宋○涵自
    行吹頭髮，當天晚上沒有發現異狀，隔天才看到宋○涵頭皮
    有水泡等語（偵卷第48至52頁），於羈押訊問時改稱：我在
    幫宋○涵吹頭髮時，宋○昂吵著要玩具，我中途離開，回來繼
    續吹熱風，有吹比較久，宋○涵有閃躲，但沒有喊痛，整顆
    頭吹熱風吹了5分鐘等語（偵卷第281、282頁），又稱：我
    幫宋○涵吹頭髮時，宋○昂要玩具，我就讓宋○涵自己吹頭髮
    ，我去幫宋○昂找玩具，安撫完宋○昂之後再繼續幫宋○涵吹
    頭髮，後來宋○昂又在鬧，我一心二用，不小心燙到宋○涵的
    頭等語（偵卷第323頁），繼之再於原審審理時稱：我是要
    訓練宋○涵自主，讓她自己吹頭髮等語（原審卷㈠第49頁），
    說詞反覆，已足啟疑竇。況宋○涵當時年僅1歲10月，ㄧ般正
    常父母或監護者均不可能訓練此等年齡之嬰幼兒持具有相當
    危險性之吹風機自行吹頭髮，亦不可能僅為「找尋玩具」，
    即令嬰幼兒自持吹風機吹頭，被告所辯，顯然不合情理，其
    於原審審理時亦自承不曾同等訓練宋○昂持吹風機自行吹頭
    髮，至多僅訓練其拿尿布、穿褲子等語（原審卷㈠第49頁）
    ，被告上開所辯，無非杜撰。從而，宋○涵所受頭皮紅腫流
    膿傷勢，應係被告持吹風機為其吹乾頭髮之際，適遇宋○昂
    在旁哭鬧，一時情緒失控所為。
　⒊又證人宋○煒於偵查中具結證稱：109年7月8日我下班回到家
    ，被告說宋○涵頭皮腫起來流膿，說是前一天吹頭髮造成，
    不過7月7日那天我下班回到家時，並未發現宋○涵頭皮有傷
    等語（偵卷第240至241、392頁），於原審審理時仍證稱：
    我是109年7月8日當天下班回到家後才知道宋○涵頭皮燙傷，
    被告說可能是前一天晚上幫妹妹吹頭髮時，因為宋○昂在鬧
    ，有讓宋○涵自己拿吹風機吹頭，但當時沒有發現宋○涵頭皮
    起水泡，我就馬上帶宋○涵去壢新醫院急診等語（原審卷㈠第
    234、237頁），與被告、宋○煒之LINE對話紀錄對照以觀，
    被告於109年7月8日日間根本未向宋○煒談及宋○涵燙傷問題
    ，而是與宋○煒討論車輛修繕之事，於宋○煒為配合被告時間
    詢問何時修車為宜，被告猶建議：「今天去啊 沒冷氣很痛
    苦」，109年7月8日下午5時18分宋○煒告知已將車輛送修，
    將借用機車代步返家時，被告甚且詢問：「你要先剪頭髮嗎
    」（原審對話紀錄卷㈠第246至256頁），佐以宋○涵頭皮燙傷
    傷勢並非輕微，衡情實不可能於燙傷當日竟無人察覺，被告
    辯稱：宋○涵是7月7日自己拿吹風機吹頭髮燙傷頭皮，當下
    並未發現，第二天早上發現起水泡後，才聯絡宋○煒，由宋○
    煒於7月8日下班後帶去急診等節，並非事實，宋○涵應係於1
    09年7月8日遭被告持吹風機燙傷頭皮甚明。
　㈣被告於109年8月19日前某日，在平鎮住處，徒手推倒宋○涵，
    使宋○涵仰倒，頭部直接撞擊磁磚地面，受有頭部（枕頂部
    ）外傷致顱內出血之傷害，且未送醫救治：
　⒈被告於偵查及羈押訊問時坦承：宋○涵硬腦膜下出血部分是之
    前有一次我幫宋○涵換尿布時，宋○涵不乖，我推她身體，她
    整個人站著直接往後跌倒，頭撞到磁磚地板，聲音很大，當
    下有哭，這件事我沒有告訴宋○煒，醫生說宋○涵顱內出血有
    一陣子了等語（偵卷第282、322頁），於原審審理時亦坦承
    ：有一次我幫宋○涵換尿片，她不乖，我就推她身體，宋○涵
    跌倒時頭撞到磁磚，我有幫她擦藥，但沒有送醫等語（原審
    卷㈠第49、121頁）。而宋○涵於109年8月19日轉送林口長庚
    醫院救治，經診斷除前述瘀傷、挫傷、左前臂骨折之傷勢外
    ，另有顱內出血情形，經檢查發現其腦部有新舊硬腦膜下出
    血、蜘蛛膜下出血、頸椎至腰椎損傷等傷勢，有林口長庚醫
    院診斷證明書、衛福部兒少保護區域整合中心計畫個案評估
    報告表附卷可查（偵卷第79、301頁、相卷第27頁），該等
    傷勢與被告推觸宋○涵使之直接仰倒在地、頭部撞擊地面可
    能產生之傷勢部位、受傷情形一致。參以證人宋○炉（宋○煒
    之父）於警詢時證稱：宋○涵住在我家的時候沒有身體多處
    瘀傷、手部骨折、顱內出血這些情形，宋○煒夫妻把宋○涵接
    回去後，我就沒有再見過宋○涵，只有透過臉書社群網站看
    到宋○涵的照片等語（偵卷第71至72頁），宋○涵於109年6月
    27日前與祖父母同住期間，並無任何頭部外傷，其前開頭部
    （枕頂部）外傷致顱內出血傷勢，確係遭被告推倒，於仰倒
    時頭部直接撞擊磁磚地面造成。
　⒉被告就此部分雖以前揭情詞置辯。然被告於警詢時先稱：宋○
    涵跟宋○昂會把安全帽套在頭上玩，不知道是不是因為這樣
    造成顱內出血等語（偵卷第50頁），於109年8月21日檢察官
    訊問時仍稱：宋○昂很喜歡拿安全帽給宋○涵戴，有2、3次敲
    到宋○涵的頭，可能因此造成宋○涵顱內出血等語（偵卷第25
    3頁），完全隱匿曾將宋○涵推倒一事，諉過於稚齡孩童間之
    玩鬧行為，而為明顯不合理之說詞，心虛之情，昭然若揭，
    直至109年8月22日法院羈押訊問時，被告始坦承：「（宋○
    涵）顱內出血醫生說有一陣子了，我之前有推她的動作，她
    頭有撞到地板」等語（偵卷第282頁），再於109年10月13日
    檢察官訊問時說明詳情：「有一次宋○涵站著的時候，我有
    徒手推她身體，她整個人直接往後跌倒，她頭有直接撞到磁
    磚地板，聲音很大聲，她當下有哭，因為宋○涵換尿片不乖
    ，所以就出手推她」等語（偵卷第322頁），及於原審審理
    時陳明：「那時候是在宋○涵房間地上，幫宋○涵換尿片（即
    拉拉褲），因為宋○涵不乖，我就推了那時站立的宋○涵的身
    體，就跌倒，頭就撞到磁磚地板，頭我有給宋○涵擦藥，這
    部分我沒有想太多，就所以沒有送醫」等語（原審卷㈠第49
    頁）。被告明知宋○涵年僅1歲10月，腦部、頭骨仍在發育中
    ，甚為脆弱，重心、步伐均未臻穩健，竟出手將之推倒，使
    宋○涵頭部撞擊堅硬磁磚地面，被告既聞巨響，宋○涵因此哭
    鬧，仍不將宋○涵送醫檢查，更向配偶隱匿上情，直至檢調
    機關開啟偵查程序，仍不敢吐實，復始終未能具體指出宋○
    涵究有何「不乖」之情，足徵被告係感覺宋○涵「不乖」而
    發怒，故意推倒宋○涵，其再度翻異，改稱：我只是輕點宋○
    涵肩膀，是她剛好腳抬起來，重心不穩才會跌倒云云，無非
    避重就輕意欲卸責，無從信實。
　㈤被告於犯罪事實欄一㈠至㈢所為該當凌虐行為，其主觀上並有
    凌虐之故意：　　
　⒈108年5月29日修正公布之刑法增訂第10條第7項、第286條第3
    項，並修正第286條第1項等規定，其中增訂第10條第7項「
    稱凌虐者，謂以強暴、脅迫或其他違反人道之方法，對他人
    施以凌辱虐待行為。」其立法理由略以：「刑法第126條第
    1項、第222第1項第5款及第286條均有以凌虐作構成要件之
    規範，依社會通念，凌虐係指凌辱虐待等非人道待遇，不論
    積極性之行為，如時予毆打，食不使飽；或消極性之行為，
    如病不使醫、傷不使療等行為均包括在內。參酌德國刑法
    有關凌虐之相類立法例第225 條凌虐受照顧之人罪、第343
    條強脅取供罪、第177條之加重強制性交，有關凌虐之文字
    包括有：qualen即長期持續或重複地施加身體上或精神上苦
    痛，以及Misshandeln 即不計時間長短或持續，對他人施以
    身體或精神上的虐待。是以，倘行為人對被害人施以強暴
    、脅迫，或以強暴、脅迫以外，其他違反人道之積極作為或
    消極不作為，不論採肢體或語言等方式、次數、頻率，不計
    時間之長短或持續，對他人施加身體或精神上之凌辱虐待行
    為，造成被害人身體上或精神上苦痛之程度，即屬凌虐行為
    。」是祇要以強暴、脅迫或其他違反人道之積極作為或消極
    不作為之方法，使他人承受凌辱虐待等非人道待遇，即屬凌
    虐行為，尚不以長期性、持續性或多次性為必要。該項關於
    凌虐之定義性規定，適用於刑法分則所有與凌虐構成要件有
    關之規定。至同法第286條第1項修正理由雖謂：「實務上認
    為凌虐行為具有持續性，與偶然之毆打成傷情形有異」，旨
    在說明增訂第10條第7項前之實務見解，自不得據此認為該
    條所稱之凌虐構成要件，以具有持續性為必要（最高法院10
    9年度台上字第4353號判決意旨參照）。
　⒉刑法第286條第1項規定之「施以凌虐或以他法足以妨害其身
    心之健全或發育」，所謂「凌虐」，係指通常社會觀念上之
    凌辱虐待等非人道待遇，其具體認定標準，則得審酌待遇之
    期間、所產生之生、心理影響、受待遇人之性別、年齡、健
    康狀況、待遇本身之內容、執行之態度與方式等因素，加以
    綜合判斷。又締約國應採取一切適當之立法、行政、社會與
    教育措施，保護兒童於受其父母、法定監護人或其他照顧兒
    童之人照顧時，不受到任何形式之身心暴力、傷害或虐待、
    疏忽或疏失、不當對待或剝削，包括性虐待，為聯合國兒童
    權利公約第19條第1項所明揭，依兒童權利公約施行法第2 
    條、第3條規定，有國內法及參照效力，從而，兒童權利公
    約既經我國立法施行，法院於解釋前開「凌辱虐待等非人道
    之待遇」時，自應參照前開公約之規定，盡最大可能確保兒
    童之生存與發展，不得輕易以照護者之管教權、懲戒權為由
    ，將對兒童實施之暴行排除於刑法第286條之法益保護範圍
    之外。是父母對於未成年之子女，有保護或教養之權利義務
    ，父母得於必要範圍內懲戒其子女，固據民法第1084條第2
    項、第1085條規定甚明，惟懲戒權之行使，有一定限度，不
    得超過必要之範圍，始能阻卻違法，是否超過必要之範圍，
    端視其有否違反社會相當性而定，即是否為社會健全之通常
    觀念所容許，如為通常社會觀念所無法容許者，則已超出懲
    戒之範圍，依照一般經驗適於或足以招致刑法第286條所要
    求之特定危險，即該當於「凌虐」之構成要件。
　⒊被告於109年6月27日至109年8月19日間，多次持愛的小手、
    鞋拔或徒手毆打宋○涵四肢，不到兩個月時間內，已造成宋○
    涵全身多處瘀傷、挫傷，傷痕反覆疊加，久久不能褪去，其
    力道更足使宋○涵左前臂骨折，於遭配偶勸阻，將愛的小手
    、鞋拔丟棄後，又無視幼童發育成長有賴充足睡眠，令未滿
    2歲之宋○涵三度自深夜11時罰站至淩晨4時，時間長達5小時
    ，均難為通常社會健全觀念所容許，顯非懲戒權必要範圍，
    被告復持吹風機以熱風燙傷宋○涵頭皮，致其頭皮紅腫流膿
    ，達中度疼痛程度，甚至徒手推倒站立之宋○涵，使宋○涵仰
    倒、頭部直接撞擊磁磚地面，事後亦不將之送醫為必要之檢
    查、治療，被告以上行為，於一般客觀經驗、社會健全觀念
    ，已足妨害宋○涵身體、心理健全發育，自屬凌虐行為。又
    宋○涵遭受凌虐時，年僅1歲10月，顯然無從理解個人遭遇何
    以致之，於日常生活中，被告仍為其唯一仰賴照護之母親，
    是其未有對被告排斥、疏離舉動，實屬合理，被告執此否認
    犯行，不足為據。
　⒋被告為智識程度正常之成年人，對於兒童身體長期有舊傷未
    癒，反覆再添新傷，於深夜凌晨時分長時間罰站，及遭持吹
    風機燙傷頭皮、推倒在地等，足以妨害兒童身體機能自然發
    育、健全成長，當知之甚詳。而觀被告與宋○煒間之LINE對
    話紀錄（原審對話紀錄卷㈠第87至98、117至119、122、189
    至191頁、原審對話紀錄卷㈢第55至56頁），被告每有「妹妹
    真的打不怕欸」、「真的很欠揍」、「真的我怎麼打怎麼罵
    都不怕」、「她就是那副死樣子 沒表情的看著我 這樣講當
    然聽得懂 但不甩你」、「很北爛」、「我怕我先氣死或是
    她被我打死」、「因為早上打很多了」、「再打下去後果不
    堪設想了」、「所以你也不用心疼 因為她也的確欠揍」、
    「當千金這麼久 現在的確該還了」、 「我本來就會海k孩
    子」、「有時候會失控然後忘記 就臉打下去了」、「從她
    給我的眼神、回應、態度、不屑一顧、輕視 蠻好奇為什麼
    會這樣的眼神 小小孩而已……真的好可怕」、「好累」、「
    問題兒童」、「讓宋○涵知道這個家不是只有你而已 天天為
    所欲為的巴著你 其他人當空氣 死小孩」、「我罰站是因為
    她看都不看我」、「手也不伸出來」、「她會  只是懶得理
    我而已 這賭氣很明顯」、「而且到底為什麼北爛我」 、「
    死小孩」、「真的欠教訓」、「真的這孩子我想放棄了」、
    「我認賠殺出」、「妹妹回來後 我變的好不快樂」等抱怨
    ，證人宋○煒於偵查中亦證稱：被告有跟我提過她不喜歡宋○
    涵，不喜歡宋○涵以哭鬧方式表達情緒，被告覺得很吵，加
    上宋○涵跟被告不親，被告也覺得不舒服等語（偵卷第239至
    245、391至394頁）。佐以宋○涵較諸宋○昂實更為文靜、少
    於哭鬧，此為被告與宋○煒一致觀感（偵卷第21至34、49頁
    、原審卷㈠第51、229至266頁），二名子女中，理應以宋○涵
    之撫養較為輕鬆，惟被告卻屢以宋○涵「不乖」、「不聽話
    」為由，合理化其對宋○涵施加暴力之各種行為，然則除所
    指偏食之兒童常見問題外，亦始終無法具體指出宋○涵究有
    何偏差行為，而有以反覆毆打、罰站方式教導之必要，遑論
    被告甚有以吹風機熱風燙傷宋○涵頭皮、將宋○涵推倒在地等
    與教養明顯無關之行為，再再顯示被告無非於養育宋○涵過
    程不如己意，心生挫折、憤怒，因個人情緒而為上開行為，
    其主觀上確有凌虐之故意甚明。
　⒌被告與宋○煒結婚多年未有子女，經檢查結果為宋○煒患有不
    孕症，乃以試管嬰兒方式生育宋○昂、宋○涵，此經證人宋○
    煒於原審審理時證述在卷（原審卷㈠第252頁），被告對於得
    來不易之子女，自當珍愛有加，然而一般父母照顧辨別事理
    能力尚未建立，不能全然以說理方式溝通之嬰幼兒，於教養
    過程失去耐心、焦躁、發怒，至為常見，被告自109年6月27
    日起於平日日間獨力照顧二名稚齡幼兒，勢必困頓疲憊，絕
    不可能時時刻刻以當初求子艱辛為念，始終保持不慍不怒之
    平和狀態，此由前揭被告與宋○煒之對話紀錄中，被告於將
    宋○涵接回同住後，確實多有抱怨，益見其然。再由被告與
    其姊妹間之對話內容顯示（原審卷㈡第61至65頁），被告對
    於宋○涵之不滿，多半來自與宋○涵之互動未若宋○昂熱絡，
    認為宋子涵「個性孤僻 不愛說話 病懨懨的」，並認「一個
    好好的女兒被爺奶顧成這樣」，及「我只是覺得很累而已 
    沒事一胎生兩個幹嘛」、「而且好笑的是 生不出一個小孩
    也不是我的問題 為什麼我要去做試管 懷了一個大肚子 累
    的是我 生出來也是苦到我」、「這種孩子太高貴我帶不起
    啦」，將育兒辛苦歸咎夫家、配偶。復觀被告之臉書社群網
    站紀錄，被告與配偶共同攜帶兒女外出遊玩或與親友相聚，
    而有相當支援時，對於育兒一事明顯呈現歡喜、快樂情緒，
    並直言：「歡樂的周末都過得好快喲 我有平日恐懼症」（
    本院卷第199至215頁），於原審及本院審理時亦坦承：我一
    個人同時帶兩個小孩，狀況真的太多了，有時候會心力交瘁
    ，工作時有一點情緒還可以放下手邊的工作喘息一下，帶小
    孩連這樣的權利都沒有，我想要親力親為、全心全意陪他們
    成長，但我也是人，也會有情緒等語（原審卷㈡第340至341
    頁、本院卷第333頁），被告獨力照顧二名稚齡幼兒，情緒
    起伏甚鉅，其於負面情緒來襲之際，倍覺人工受孕艱辛、公
    婆教養不當牽累，箇中憤怒、委屈感受並非理智所能控制，
    何得顧及未來之事（10日後宋○涵將擔任婚禮花童）。本件
    被告凌虐宋○涵，並非長期憎惡、反感，而是一時情緒，被
    告以其初為人母，多年不孕以人工生殖方式，歷經辛苦喜獲
    二名子女，為此甚至辭去工作專心在家育兒，費盡心思，及
    宋○涵即將於109年7月18日擔任花童，否認有凌虐及燙傷宋○
    涵頭皮之犯罪故意，洵非有據。
　㈥被告對宋○涵為凌虐行為，而於109年8月19日前某日將之推倒
    在地，使宋○涵頭部（枕頂部）外傷致顱內出血，與宋○涵死
    亡結果間有因果關係：
　⒈宋○涵於109年8月19日晚間7時許經被告通報救護車轉送林口
    長庚醫院救治，到院前心跳已停止，並經診斷有顱內出血、
    左前臂骨折、全身多處瘀傷及挫傷（頭部、頸部及四肢）情
    形，於入住加護病房期間，經會診整形外科、眼科、放射科
    全身檢查結果，發現宋○涵腦部有新舊硬腦膜下出血、蜘蛛
    膜下出血、頸椎至腰椎損傷、眼底出血、左手橈骨骨折、雙
    側眼底多層且嚴重出血，身上多處瘀傷，因腦傷導致大腦及
    腦幹嚴重受損，呈現腦死狀況，已達疾病末期不可逆轉，經
    家屬同意於109年9月10日上午9時35分許撤除維生醫療設備
    ，宣告死亡，有卷附前揭林口長庚醫院診斷證明書、衛福部
    兒少保護區域整合中心計畫個案評估報告表為憑（偵卷第79
    、301頁、相卷第27頁）。嗣經臺灣桃園地方檢察署檢察官
    相驗，會同法務部法醫研究所解剖鑑定，依解剖、組織病理
    切片觀察綜合研判：死者額部瘀傷，額部及枕頂部頭皮有出
    血，左側硬腦膜下腔出血，兩側蜘蛛網膜下腔出血，左側較
    嚴重，腦組織壞死、出血；死者的頭部外傷主要分布在額部
    （前方）及枕頂部（後方），為較大面積的挫傷，並且造成
    死者顱內嚴重出血及腦損傷，為主要致死的原因，其中並以
    枕頂部頭皮出血情況較嚴重、範圍較大，顱內出血較廣泛，
    顳葉有腦挫傷出血（對衝傷），可支持主要是因顱後枕頂部
    外傷（衝擊傷）造成顱內出血，為有加減速度差異造成顱內
    出血及腦部對衝傷。據此研判死亡原因：甲、中樞神經衰竭
    。乙、顱內出血及腦脊髓損傷。丙、頭頸部外傷。有法務部
    法醫研究所（109）醫鑑字第1091102406號解剖報告書暨鑑
    定報告書附卷可資佐證（相卷第137至146 頁）。上開造成
    宋○涵死亡之枕頂部外傷，與被告將宋○涵推倒，使之後仰頭
    部直接著地之受傷位置（頭部後方）、外傷型態（有加減速
    度差異造成顱內出血及腦部對衝傷），完全一致。
　⒉復經證人、鑑定人即法務部法醫研究所許倬憲法醫師於原審
    審理時證稱：死者頭皮有明顯出血，所以顱內出血的原因應
    該是枕頂部、額部的鈍性衝擊、撞擊造成，鑑定報告所稱加
    減速，是一般跌倒的時候常常會有一個瞬間的速度下去，撞
    到了以後馬上一個減速，因此符合跌倒造成的外傷型態，舉
    例來說，如果是後腦撞到，那顱內損傷、腦部損傷比較嚴重
    的地方會在前面，而不是在直接撞擊的那個地方（後面），
    本件解剖時，死者的頭部外傷就是這樣的型態等語（原審卷
    ㈡第13至31頁），益徵被告推倒宋○涵，使宋○涵直接仰躺倒
    地造成枕頂部外傷，其跌倒之加減速導致宋○涵左側硬腦膜
    下腔出血、蜘蛛網膜下腔出血、腦顳葉挫傷出血等，終引發
    中樞神經衰竭而死亡，被告上開行為與宋○涵死亡結果間之
    因果關係，灼然至明。
　⒊而前開法務部法醫研究所鑑定報告書記載宋○涵死亡方式為「
    未確認」，乃造成宋○涵死亡之頭部外傷究係照顧者疏忽、
    意外跌倒或有其他原因，仍有待司法調查後確認之故，此經
    證人、鑑定人許倬憲於原審審理時說明：死者的致死外傷就
    是頭頸部外傷，解剖鑑定可以知道死者外傷位置、程度、是
    否足以致死，本件死者顱內出血不是疾病引起，而是一個鈍
    性撞擊的頭部外傷，但這個鈍性撞擊發生的原因、方式、經
    過，從屍體上是沒有辦法知道的，所以死亡方式可能是「意
    外」，也可能是「他殺」，因此鑑定報告記載為「未確認」
    。至於「受虐性腦傷」部分，本件死者生前頭部外傷分布在
    額部及枕頂部，並有硬腦膜下出血、顱內出血、腦部損傷、
    視網膜出血等症狀，這就是臨床醫師所為「受虐性腦傷」之
    診斷，不過每個醫師對於「受虐性腦傷」的診斷標準可能會
    不一樣，像在美國就「受虐性腦傷」的診斷建議，是需要有
    意的強加諸在死者身上的外傷，包括鈍性的撞擊或是劇烈搖
    晃，但不管是醫生還是法醫都沒有辦法知道加害者的意圖，
    所以究竟是「受虐性腦傷」還是「意外性腦傷」，還是需要
    進一步的司法調查等語（原審卷㈡第13至31頁）。法務部法
    醫研究所判定宋○涵死亡直接原因為顱後枕頂部外傷（衝擊
    傷）造成顱內出血，為有加減速度差異造成之顱內出血及腦
    部對衝傷，經司法調查證據結果，該等傷勢係被告將宋○涵
    推倒，使之直接仰倒頭部撞擊磁磚地面造成，則鑑定機關基
    於客觀、中立立場，未越權判斷行為人意圖，乃記載其死亡
    原因為「未確認」，完全合於法理，此等記載與醫界對於「
    受虐性腦傷」存有不同認定標準，均無礙於被告將宋○涵推
    倒，造成宋○涵枕頂部外傷顱內出血，為導致宋○涵死亡原因
    之因果關係認定。
　㈦被告對於宋○涵死亡結果之發生，客觀上能預見：
　⒈刑法第17條之加重結果犯，係指行為人就其故意實行之基本
    犯罪行為，於一般客觀情況下，可能預見將發生一定之結果
    ，但行為人因過失而主觀上未預見該結果之發生，乃就行為
    人主觀上意欲實行之基本犯罪行為，及客觀上可能預見其結
    果之發生，二者間因有相當因果關係存在，予以加重其刑之
    法律評價。倘於行為當時，客觀上行為人根本無預見其結果
    發生之可能，即不該當加重結果犯之構成要件，僅能就行為
    人原有故意犯罪行為，課以普通犯罪之刑責。此與刑法第13
    條所定行為人明知並有意使其發生該犯罪結果之直接故意，
    及主觀上預見其結果之發生，而其結果之發生並不違背其本
    意之間接故意，均應就其結果之發生，負其故意犯罪責任之
    情形有別（最高法院94年度台上字第3074號判決意旨參照）
    。刑法第286條第3項係同條第1項之加重結果犯，只要行為
    人對於未滿18歲之人施以凌虐行為，因而發生死亡之加重結
    果，且行為人對於該加重結果之發生主觀上雖無預見，但客
    觀上有預見可能性，即該當其要件，此所稱「客觀不能預見
    」，係指一般人於事後，以客觀第三人之立場，觀察行為人
    當時對於加重結果之發生不可能預見而言，惟既在法律上判
    斷行為人對加重結果之發生應否負加重之刑責，而非行為人
    主觀上有無預見之問題，自不限於行為人當時自己之視野，
    而應以事後第三人客觀立場一體觀察，在具體個案上，基於
    自然科學之基礎，依一般生活經驗法則，其危險已達相當之
    程度，且與個別外在條件具有結合之必然性，客觀上已足造
    成加重結果之發生，在刑法評價上有課以加重刑責之必要性
    ，以充分保護人之身體、健康及生命法益，則該加重結果之
    發生，客觀上自非無預見可能性。
　⒉被告獨力照料雙胞胎子女固然常有困頓疲憊之感，然其為宋○
    涵生母，於雙方狀態良好時，與之仍有親密互動，此觀卷附
    被告與宋○煒間之對話紀錄及被告臉書社群網頁即明（原審
    對話紀錄卷㈠、㈡、㈢、本院卷第199至215頁），其偶因宋○涵
    不配合更換尿布，情緒再起，徒手將之推倒，依其情節，尚
    難認被告主觀上有殺人之故意或預見。然而腦部係神經元、
    神經細胞所組成中樞神經系統，為人體中構造最複雜之器官
    ，屬人體極為脆弱之要害部位，尤以宋○涵未滿2歲，腦部、
    頭骨仍在發育當中，倘遭撞擊，足以造成顱內出血、腦神經
    之嚴重損傷，而生死亡之結果，被告為成年人，曾受高等教
    育，具有相當之社會經歷，依心理衡鑑顯示，其語言表達流
    暢，理解尚可，整體認知功能屬中等程度，處理速度相較一
    般人屬於優秀程度，其餘能力無明顯差異（原審卷㈡第47頁
    ），以第三人客觀立場整體觀察，被告客觀上應能預見上情
    ，竟仍出手推倒宋○涵，使宋○涵頭部直接撞擊堅硬之磁磚地
    面，造成宋○涵頭部（枕頂部）外傷致顱內出血，引發中樞
    神經衰竭而死亡，自應就此加重結果擔負其責。
　㈧綜上，本案事證明確，被告犯行堪予認定，應依法論科。
二、論罪：
  ㈠家庭暴力防治法所稱家庭暴力罪，係指家庭成員間故意實施
    家庭暴力行為而成立其他法律所規定之犯罪，家庭暴力防治
    法第2條第2款定有明文。被告與宋○涵為母女關係，具有家
    庭暴力防治法第3條第3款之家庭成員關係，被告故意對宋○
    涵實施足以妨害其身心健全及發育之凌虐行為，致宋○涵死
    亡，為家庭暴力防治法所稱家庭暴力罪，然家庭暴力防治法
    對於家庭暴力罪並無科處刑罰之規定，應依刑法之規定予以
    論罪科刑。
　㈡核被告所為，係犯刑法第286條第1項、第3項前段之對於未滿
    十八歲之人，施以凌虐，因而致人於死罪。檢察官認被告所
    為係犯兒童及少年福利與權益保障法第112條第1項前段、刑
    法第277條第2項前段之成年人故意對兒童犯傷害致死罪，容
    有未合，然其基本社會事實同一，復經原審及本院告知罪名
    與權利，無礙被告防禦權之行使，應由本院變更起訴法條適
    用之。
  ㈢被告先後多次對宋○涵為凌虐之行為，時間密接，地點相同，
    侵害法益無二，各行為彼此間獨立性極為薄弱，應係基於單
    一之犯罪目的賡續而為，應評價為接續犯。
  ㈣刑法第286條第1項、第3項規定，以被害人為未滿18歲之人為
    犯罪構成要件，係以被害人年齡所設特別規定，無庸再依兒
    童及少年福利與權益保障法第112條第1項前段規定，加重其
    刑。
  ㈤被告於本案行為期間，能與配偶正常溝通，表達情緒，案發
    後於偵審過程依憑自己意思提出答辯，陳述經過原委，並無
    責任能力異於常人之表現。復經原審囑託亞東紀念醫院鑑定
    結果，認被告意識清楚，情緒平穩，注意力可持續集中，整
    體言語速度正常，在語言表達和理解上沒有障礙，且被告自
    述無酗酒、毒品問題，亦無幻聽、幻視、妄想經驗，由被告
    對於案發前後之陳述，顯示其意識清楚，記憶連貫，言語表
    達和理解流暢，並未罹患嚴重之精神病症，認其行為時辨識
    行為違法或依其辨識而行為之能力未有明顯減損之情況，有
    亞東紀念醫院110年4月27日精神鑑定報告書在卷可憑（原審
    卷㈡第39至59頁），自無刑法第19條規定之適用餘地。
  ㈥被告於109年8月19日晚間7時許，雖自行撥打119通報救護車
    將宋○涵送醫急救，惟其報案內容僅敘述宋○涵撞到頭昏倒等
    情形，並未供述其本人對宋○涵有何凌虐行為（原審卷㈠第35
    3頁），迨聯新國際醫院接收病患後，始由院方通報桃園市
    政府警察局平鎮分局宋屋派出所家庭暴力案件，有員警工作
    紀錄簿、兒少保護案件通報表佐卷足憑（偵卷第109至112頁
    ），無從認被告係對於未發覺之罪自首而受裁判，是亦無刑
    法第62條前段規定之適用。
  ㈦末按犯罪之情狀顯可憫恕，認科以最低度刑仍嫌過重者，得
    酌量減輕其刑，刑法第59條定有明文。考其立法意旨，科刑
    時原即應依同法第57條規定審酌一切情狀，尤應注意該條各
    款所列事項，以為量刑標準。刑法第59條所謂「犯罪之情狀
    顯可憫恕」，自係指裁判者審酌第57條各款所列事項以及其
    他一切與犯罪有關之情狀之結果，認其犯罪足堪憫恕者而言
    （即犯罪另有其特殊之原因與環境等等），即必於審酌一切
    之犯罪情狀，在客觀上顯然足以引起一般同情，認為縱予宣
    告法定最低刑度猶嫌過重者，始有其適用（最高法院45年台
    上字第1165號、51年台上字第899號判例意旨參照）。被告
    獨力照顧二名幼兒，勞心勞力不可言喻，然其非無家庭支援
    系統，竟藉教養之名，於109年6月27日至109年8月19日間，
    對宋○涵多次施以凌虐行為，宋○涵屢遭毆打，舊傷未癒，新
    傷再起，身體瘀痕久久不能褪去，其力道足使宋○涵左前臂
    骨折，復又剝奪宋○涵睡眠時間，令其長時間罰站，甚至以
    吹風機熱風燙傷其頭皮，遇有不悅，即將宋○涵推倒在地，
    終致憾事發生，其行為客觀上實無任何引起一般人同情之處
    ，難以輕縱，自無依刑法第59條規定減輕其刑之餘地。
三、不另為無罪諭知部分：
　㈠公訴意旨略以：被告係宋○涵之生母，二人於109年6月27日起
    至同年8月19日止，共同居住在桃園市平鎮區（地址詳卷）
    住處，渠等具有家庭暴力防治法第3條第3款、第2款所定之
    家庭成員關係。被告主觀上固無致宋○涵於死之決意，然客
    觀上能預見宋○涵年僅1歲未滿2歲，身體結構尚未發育完成
    ，仍在發育中，尤其頭部最為脆弱，若多次對其施以毆打、
    推打、施暴或凌虐致傷，又不使其就醫，恐有導致宋○涵致
    死之結果發生，竟仍基於傷害及妨害幼童自然發育（凌虐）
    之反覆犯意，於109年8月19日晚間，在上開住處，又以不詳
    方式毆打宋○涵頭部，造成其顱內出血、頸椎至腰椎損傷，
    而施以凌虐。因認被告此部分所為涉犯兒童及少年福利與權
    益保障法第112條第1項前段、刑法第277條第2項前段之成年
    人故意對兒童犯傷害致人於死罪嫌。
　㈡犯罪事實應依證據認定之，無證據不得認定犯罪事實。又不
    能證明被告犯罪者，應諭知無罪之判決，刑事訴訟法第154
    條第2項、第301條第1項分別定有明文。事實之認定，應憑
    證據，如未能發現相當證據，或證據不足以證明，自不能以
    推測或擬制之方法，為裁判基礎。認定不利於被告之事實須
    依積極證據，苟積極證據不足為不利於被告事實之認定時，
    即應為有利於被告之認定。認定犯罪事實所憑之證據，雖不
    以直接證據為限，間接證據亦包括在內，然無論直接證據或
    間接證據，其為訴訟上之證明，須於通常一般之人均不致有
    所懷疑，而得確信其為真實之程度者，始得據之為有罪之認
    定，倘其證明尚未達到此一程度，而有合理之懷疑存在，無
    從使事實審法院得有罪之確信時，即應由法院為諭知被告無
    罪之判決（最高法院40年台上字第86號、30年上字第816號
    、76年台上字第4986號判例意旨參照）。
　㈢公訴人認被告涉有上開傷害致人於死犯行，係以被告之供述
    、證人宋○煒之證述、林口長庚醫院診斷證明書及病歷資料
    、衛福部兒少保護區域整合中心計畫個案評估報告表、宋○
    涵之傷勢照片、檢察官檢驗報告書、相驗屍體證明書、法務
    部法醫研究所解剖鑑定報告書等，為主要論據。訊據被告堅
    詞否認此部分犯行，辯稱：109年8月19日我幫兩個小孩洗好
    澡，將宋○涵抱到房間門口準備吹頭髮時，宋○涵突然前倒撞
    到額頭，實屬意外等語。
　㈣經查：
　⒈被告於109年8月19日晚間7時許見宋○涵倒地後，第一時間向
    宋○煒說明經過，由宋○煒據其提供資訊覆述：「你幫妹妹洗
    澡到尾聲，發現沒拿浴巾，所以讓妹妹坐在月亮澡盆裡，然
    後你去外頭拿浴巾，進浴室後發現妹妹整個臉是濕的，然後
    你抱出來後，放在床上穿衣服，後來放在地上靠近門口的地
    方，要去拿吹風機時，妹妹倒地，撞到桌角」，有二人對話
    紀錄可參（原審對話紀錄卷㈢第243頁），而被告就此部分於
    偵審過程中供稱：109年8月19日當天因為宋○煒要加班，我
    先幫宋○昂洗澡，洗完換宋○涵，接著發現沒拿包巾，我就去
    房間拿包巾，回來看到宋○涵玩小方巾弄得臉濕濕的，我就
    用包巾把她包起來抱到床上，擦乾、穿衣服、包尿布後，再
    抱到地上要吹頭髮，結果我去拿吹風機時，宋○涵就往前倒
    ，額頭撞到牆角，然後就正面倒在地板上，我就去幫她揉額
    頭，但宋○涵已經昏了，我搖她、叫她都沒有反應，我就趕
    快通知我先生並通報救護車等情（偵卷第48、253、254、32
    2、323頁、原審卷㈠第49頁），前後供述均無二致。
　⒉次依被告與宋○煒之對話紀錄顯示，宋○煒於109年8月18日曾
    提及「擔心她（宋○涵）身體，現在已經皮包骨，軟趴趴了!
    」、「走路都沒力」，被告亦反應宋○涵「整天躲房間」、
    「後來昂也一直塞（玩具）給她 她就哭了」、「實在是……
    不知道在哭啥的」、「我們真的不太敢接近她 也是怕她哭
    」（原審對話紀錄卷㈢第222至224頁），可見宋○涵在109年8
    月18日前，已出現對玩具、玩伴沒有興趣之消沉異狀，且食
    慾不振、體力減弱、步伐不穩，伴有無端哭鬧現象，應是身
    體已有不適，佐以此前宋○涵因遭被告推倒，受有頭部（枕
    頂部）外傷致顱內出血之傷勢，實不能排除先前腦傷惡化致
    肢體癱軟、失去意識之可能性，且經法務部法醫研究所解剖
    鑑定結果，宋○涵之前額傷勢較諸枕頂部外傷，確實較不嚴
    重（相卷第137至146頁）。則被告所辯：我於109年8月19日
    幫宋○涵洗好澡，放在地上準備要吹頭髮時，她突然向前倒
    地等語，即非全然無據。
　⒊況且，被告於109年8月19日晚間7時10許，猶與宋○煒正常通
    訊對談，於宋○涵出現異狀時，立即通報桃園市消防局，要
    求救護車協助，而有「我這裡要叫救護車快點」、「小朋友
    撞到頭然後現在有點昏倒，快一點」、「她現在就是有一點
    點聲音啦」、「可是眼睛有一點翻白眼了」等對話（原審卷
    ㈠第353頁），宋○煒旋於同日晚間7時20分接獲被告通知趕往
    聯新國際醫院，有前開對話紀錄可佐（原審對話紀錄卷㈢第2
    42頁），可見被告發現宋○涵癱軟倒地，立即通報消防局，
    並緊急聯絡宋○煒趕往醫院，未有耽擱，其第一時間就案發
    經過所為陳述，應屬真實，且由被告上開反應、舉動，實難
    認被告於109年8月19日有故意凌虐、傷害宋○涵之行為。
  ㈤綜上，本案依卷存事證，尚不足使檢察官所指被告於109年8
    月19日晚間毆打宋○涵而施凌虐之犯罪事實達於無所懷疑而
    得確信為真實之程度，本案復無其他證據足資證明被告確有
    此部分犯行，原應為無罪之諭知，惟起訴意旨認被告此部分
    行為與經起訴論罪之犯罪事實欄一㈠至㈢部分為接續犯之實質
    上一罪關係，爰不另為無罪之諭知。
四、撤銷原判決之理由及科刑審酌事由：
  ㈠原審以被告對於未滿十八歲之人，施以凌虐，因而致人於死
    犯行，罪證明確，予以論科，固非無見。惟查：
　⒈被告係於109年7月8日以吹風機熱風燙傷宋○涵頭皮，而施凌
    虐，原審認定此部分犯罪時間為109年7月7日，略有未合。
　⒉本案並無證據證明被告於109年8月19日另有毆打宋○涵頭部之
    行為，原審未察，就此部分為被告有罪之判決，即有違誤。
  ㈡從而，被告上訴否認犯罪，均經指駁如前，固非有據，惟原
    判決既有上開可議之處，仍應由本院予以撤銷改判。　　
　㈢爰以行為人之責任為基礎，審酌被告為宋○涵生母，為年僅1
    歲10月之宋○涵最為仰賴、依附之人，本應善盡教養之責，
    竟將同時照顧雙胞胎子女之疲累、怨懟情緒轉嫁宋○涵，藉
    詞教養，無視宋○涵身心發展均未臻成熟，動輒對之施加暴
    力，致宋○涵全身多處瘀傷、挫傷、左前臂骨折，飽受凌虐
    傷害之苦，終因顱內出血之傷勢，枉送寶貴性命，宋○煒痛
    失愛女，無可彌補，尤以宋○涵之稚齡，恐至死亡之時仍不
    明所以，被告之行為嚴重偏差，不能輕縱，兼衡被告前無犯
    罪紀錄，素行尚可，大學畢業之智識程度（原審卷㈡第507頁
    ），於本院審理時自承之工作所得、經濟能力、家庭生活狀
    況（本院卷第248、249頁），其犯罪之動機、目的、手段、
    犯罪期間、所施加凌虐之程度，復念被告平日獨力照顧二名
    稚齡兒女，固然承受相當壓力，然非不得尋求親友或社福單
    位、民間機構協助，實不得因此合理化其作為，被告所為違
    反兒童權利公約施行法所欲追求「健全兒童及少年身心發展
    ，落實保障及促進兒童及少年權利」之規範意旨，足使我國
    社會對於保護兒童制度之建立、運作產生負面影響，暨被告
    犯後始終否認犯行，於犯後態度無從為更有利考量等一切情
    狀，量處如主文第二項所示之刑。
五、扣案吹風機1支並非被告持以燙傷宋○涵頭皮使用之物，此據
    被告於原審審理時供述在卷（原審卷㈠第123頁），本案亦無
    證據證明上開吹風機及扣案行動電話與本案犯罪事實有何關
    聯性，復非違禁物，爰均不予宣告沒收。
據上論斷，應依刑事訴訟法第369條第1項前段、第364條、第299
 條第1項前段、第300條，刑法第286條第1項、第3項前段，判決
如主文。
本案經檢察官陳羿如提起公訴，檢察官陳玉華到庭執行職務。
中　　華　　民　　國　　111 　年　　5 　　月　　11　　日
                  刑事第三庭　  審判長法　官  張惠立　
                                      法　官　劉兆菊 
                                      法　官　廖怡貞 
以上正本證明與原本無異。
如不服本判決，應於收受送達後20日內向本院提出上訴書狀，其
未敘述上訴之理由者並得於提起上訴後20日內向本院補提理由書
（均須按他造當事人之人數附繕本）「切勿逕送上級法院」。
                                      書記官  劉芷含
中　　華　　民　　國　　111 　年　　5 　　月　　11　　日

附錄本案論罪科刑法條全文：
中華民國刑法第286條
對於未滿十八歲之人，施以凌虐或以他法足以妨害其身心之健全
或發育者，處6月以上5年以下有期徒刑。
意圖營利，而犯前項之罪者，處5年以上有期徒刑，得併科3百萬
元以下罰金。
犯第1項之罪，因而致人於死者，處無期徒刑或10年以上有期徒
刑；致重傷者，處5年以上12年以下有期徒刑。
犯第2項之罪，因而致人於死者，處無期徒刑或12年以上有期徒
刑；致重傷者，處10年以上有期徒刑。